臺灣高等法院民事判決　　　　　　　　 96年度重上字第425號
　　上　訴　人　甲○○
　　　　　　　　　　　　　　4.
　　訴訟代理人　路春鴻律師
　　複代理人　　陳慶禎律師
　　被上訴人　　台灣積體電路股份有限公司職工福利委員會
　　法定代理人　乙○○
　　訴訟代理人　顏光嵐律師
　　　　　　　　陳志偉律師
上列當事人間請求給付買賣價金事件，上訴人對於中華民國96年
6月14日臺灣新竹地方法院95年度重訴字第97號第一審判決提起
上訴，經本院於96年11月27日言詞辯論終結，茲判決如下：
    主  文
上訴駁回。
第二審訴訟費用由上訴人負擔。
    事  實
甲、上訴人方面：
一、聲明：
  (一)原判決廢棄。
  (二)被上訴人應給付上訴人新台幣（下同）1,800萬元及自起訴
    狀繕本送達翌日起至清償日止，依週年利率百分之五計算之
    利息。
  (三)請准供擔保宣告假執行。
二、陳述：除與原判決記載相同者，茲予引用外，補稱略以：
  (一)由兩造於民國77年10月14日簽訂之買賣契約（下稱系爭買賣
    契約）第11條及第23條可知，系爭買賣契約附表A之48筆土
    地（下稱系爭土地）因位屬山坡地保育區，應先經主管機關
    核准後始得進行開發，並於開發完成變更為建築用地後，由
    被上訴人取得其中20甲土地，規劃申請開發許可之承辦人選
    由被上訴人指定之。又依行政院環境保護署（下稱環保署）
    之審查內容，被上訴人委請規劃申請開發許可之承辦人聯成
    工程顧問有限公司（下稱聯成公司）所提出之開發計劃，其
    規劃內容顯有不當以致對環境之影響甚大，且污水處理未有
    妥善之操作，致日後實際上執行困難，而規劃廢水處理後全
    數回收作為綠化澆灌之替代方案根本不切實際，以致遭環保
    署認定其規劃內容不應開發，但環保署仍認被上訴人得另提
    方案送審，惟聯成公司並未修改規劃案，亦未重新送審，足
    認系爭土地所以不能開發，非因法令，而係因聯成公司所提
    出之規劃內容不當所致，原審任意曲解契約文字，認定已符
    合系爭買賣契約第12條約定因政府法令規定不開發之要件，
    被上訴人解除系爭買賣契約為合法，而為不利上訴人之判決
    ，自有未合。
  (二)依系爭買賣契約第13條約定，系爭土地變更並非上訴人單方
    應履行之事項，更非上訴人有先為給付義務，提供道路通行
    及遷移建物等係配合被上訴人開發核准後之細部事項，並非
    上訴人應先行完成再交由被上訴人進行開發，上訴人並無未
    依債之本旨為給付情事，被上訴人不得主張不安抗辯或同時
    履行抗辯。
  (三)系爭土地隔鄰由財團法人工業技術研究院興辦之「放翁清境
    社區」，已完成規劃並經核准開發為大型社區，可知系爭土
    地並非依法令不得開發。
三、證據：援用原審所提出之立證方法。
乙、被上訴人方面：
一、聲明：
　(一)上訴駁回。
　(二)如受不利判決，請准供擔保宣告免為假執行。
二、陳述：除與原判決記載相同者，茲予引用外，補稱略以：
  (一)依聯成公司之函覆及環保署89年11月19日檢送「晶園坡地社
    區開發計劃環境影響說明書」專案小組初審會議紀錄之內容
　　，足認系爭開發案中有關污水排放問題，需政府機關配合完
    成污水下水道系統始能達成，惟送審當時新竹縣竹東鎮尚無
    污水下水道系統可供排放，致系爭開發案無法通過環保署之
    審查而認定不應開發，自屬依法令規定不得開發。
  (二)經環保署審查認定不應開發者，目的事業主管機關即不得為
    開發行為之許可，而系爭開發案既因環保署審查認定不應開
    發，致無法取得開發行為之許可，自已符合系爭買賣契約第
    12條土地因政府法令規定不得開發之要件。至環保署89年3
    月28日環署綜字第0016523號函記載被上訴人依環境影響
    評估法第14條規定，得另提替代方案重新送審，僅係重新宣
    示土地開發者有重新再送新方案審查之權利，但同條第3項
    規定，開發單位依前項提出之替代方案，如就原地點重新規
    劃時，不得與主管機關原審查認定不應開發之理由牴觸，如
    原主管機關審查認定不得開發之理由，與兩造契約約定開發
    系爭土地之目的相牴觸或根本無法克服上開不得開發之理由
    ，應認為已符合系爭買賣契約第12條土地因政府法令規定不
    得開發之要件。系爭買賣契約訂立目的為開發系爭土地中之
    20甲土地作為興建住宅供被上訴人所屬員工居住使用，而污
    水排放問題為山坡地住宅區興建之基礎建設中最重要之問題
    ，聯成公司所提出之規劃案，因未取得新竹農田水利會同意
    長期搭排之有效年限證明，且考慮日後操作妥當性、維護計
    畫等實際執行困難，經環境評估審查委員認定為不得規劃開
    發，其中污水排放之問題雖曾經環境評估委員會建議併入竹
    東鎮○○道計畫，惟竹東鎮○○○道系統尚未完成，目前已
    無其他替代方案可提出，自應認為系爭土地業因無法達到政
    府環境評估法令之要求而無法開發，符合系爭買賣契約第12
    條解除權行使之要件。再者，系爭賣契約第13條約定，系爭
    土地之開發應由兩造共同為之，並非被上訴人單方之義務。
    上訴人如認為系爭開發案之污水排放規劃，仍有可行之替代
    方案可提出，上訴人應舉證以實其說，不得逕以環保署函覆
    得另提替代方案送審，即率而指稱本案仍有開發之可能。
  (三)系爭土地已符合系爭買賣契約第12條約定解除契約要件，被
    上訴人業已委由許華雄律師於91年4月18日以台北青田郵局
    第337號存證信函，向上訴人表達解除系爭買賣契約並請求
    返還已收全部價款之旨，上訴人並於91年4月22日收受，系
    爭買賣契約自已解除，被上訴人無給付本件價款之義務。
  (四)縱令被上訴人之解除為無理由，依系爭買賣契約第11條及第
    13條之約定，兩造有共同申請開發系爭土地之義務，且被上
    訴人所買受之土地係開發變更為建築用地後之20甲土地，在
    兩造共同開發完成20甲之建地前，被上訴人自得主張同時履
    行抗辯，拒絕付款。又上訴人未依系爭買賣契約第14條，提
    供道路供通行使用，復未依第15條將買賣土地內之墳墓、建
    築物全部清除、遷移完畢，更未依第8條將被上訴人所買受
    之二十甲建地點交予被上訴人，被上訴人亦得主張同時履行
    抗辯，拒絕付款。
三、證據：除援用原審所提出者外，補提環保署89年11月19日檢
    送「晶園坡地社區開發計劃環境影響說明書」專案小組初審
    會議紀錄為證。
    理  由
一、上訴人主張：兩造於77年10月14日簽訂系爭買賣契約，由上
    訴人出售系爭土地經開發為建地後之20甲土地予被上訴人，
    地點由被上訴人優先選擇，價金總計為1億4,000萬元，於系
    爭土地尚未開發完成之前，上訴人應將系爭買賣契約附表B
    之土地移轉於被上訴人所指定之第三人，作為被上訴人給付
    買賣價金之擔保，被上訴人於附表B之土地移轉登記完畢時
    ，即應將尾款2,800萬元一次付予上訴人。茲上訴人已依系
    爭買賣契約，將附表B之土地移轉至被上訴人指定之第三人
    名下，被上訴人卻未給付上開尾款，扣除上訴人應補貼被上
    訴人開發費用1,000萬元後，被上訴人尚應給付1,800萬元等
    情，爰依系爭買賣契約之約定，求為命被上訴人給付1,800
    萬元及自起訴狀繕本送達翌日起至清償日止按年息百分之五
    計算之利息之判決。
    被上訴人則以：依系爭買賣契約第12條約定，系爭買賣契約
    土地如因現行政府法令規定不得開發，兩造解除契約，上訴
    人所收之價款應無息退還被上訴人。系爭土地開發計畫案件
    ，經環保署於89年3月28日以環署綜字第0016523號函之審
    查結論認定不應開發後，被上訴人於91年4月18日以台北青
    田郵局第337號存證信函向上訴人為解除系爭買賣契約之意
    思表示，並請求被上訴人返還已收全部價款，上訴人業於91
    年4月22日收受上開存證信函而發生解除效力，被上訴人自
    無再行給付價款之義務，縱令被上訴人之解除不生效力，上
    訴人亦有未依系爭買賣契約履行情事，被上訴人亦得行使同
    時履行抗辯及不安抗辯等語，資為抗辯。
二、兩造不爭執之事項：
  (一)兩造於77年10月14日簽訂系爭買賣契約，由被上訴人以每甲
    新台幣（下同）700萬元價格，向上訴人購買系爭土地經開
    發變更為建築用地中之20甲。
  (二)上訴人已依系爭買賣契約第16條約定，移轉如系爭契約附表
    （B）所示土地之應有部分六分之五予被上訴人指定之第三
    人作為擔保。
  (三)系爭買賣契約之尾款為2,800萬元，扣除上訴人應負擔之開
    發費用1,000萬元，被上訴人仍有尾款1,800萬元未給付。
  (四)系爭土地開發計畫案件，經環保署於89年3月28日以環署
    綜字第0016523號函檢送審查結論，認定本案原規劃內容不
    應開發，開發單位依環境影響評估法（下稱環評法）第14條
    規定，得另提替代方案重新送審，但兩造迄未重新送審。
  (五)被上訴人於91年4月18日以台北青田郵局第337號存證信函向
    上訴人表示依系爭買賣契約第12條規定解除系爭買賣契約之
    意思表示，並請求被上訴人返還已收全部價款，上訴人業於
    91年4月22日收受上開存證信函。
三、就系爭買賣契約是否已經解除言。關於此，上訴人主張系爭
    土地之開發案，因被上訴人指定之承辦人聯成公司規劃不當
    、未有妥善、維護計劃、日後實際執行困難、不切實際，經
    環保署審查不應開發，並非依法令不得開發，只須提出可行
    替代方案，即可開發，觀諸隔鄰由財團法人工業技術研究院
    興辦之「放翁清境社區」，已完成規劃並經核准開發可知，
    是被上訴人解除契約不生效力等語，被上訴人則辯以其所指
    定之聯成公司具有專業能力，有關污水排放等問題，須政府
    單位配合，非兩造所能獨立完成，上訴人不能舉出系爭土地
    仍有開發可能之方案，所為主張並不可採等語。按解釋意思
    表示，應探求當事人之真意，不得拘泥於所用之辭句，民法
    第98條定有明文。系爭買賣契約第12條約定：「本件土地因
    政府法令規定不得開發者，乙方（指上訴人）應將已收價款
    無息一次退還與甲方（指被上訴人），解除本契約。」所謂
    「因政府法令規定不得開發」，除符合法令已明定不得開發
    之事實（例如建築技術規則第262條所列舉有關山坡地不得
    開發之情形）外，尚應包含法令授權行政機關審查，於審查
    後認定不許開發之情形在內，蓋兩造訂立系爭買賣契約之目
    的，乃將系爭土地開發為建地，並就開發後其中20甲供被上
    訴人興建員工宿舍之用，不論系爭土地因屬於法令明文規定
    不得開發，或經行政機關審查後認定不得開發者，其無法達
    到系爭買賣契約目的之結果，並無二致。按農、林、漁、牧
    地之開發利用，其開發行為對環境有不良影響之虞者，應實
    施環境影響評估，目的事業主管機關於環境影響說明書未經
    完成審查或評估書未經認可前，不得為開發行為之許可，其
    經許可者，無效，環評法第5條第5款、第14條第1項定有明
    文。系爭土地中有部分為農地及林地，本件開發應依上開規
    定實施環境影響評估之事實，為兩造所不爭。又系爭買賣契
    約第13條約定兩造應共同申請開發，規劃申請開發許可之承
    辦人由被上訴人指定，被上訴人據此委託聯成公司規劃設計
    並申請開發，將系爭規劃案命名為「晶園坡地社區」，於85
    年間送請環保署審查，經環保署專案小組85年11月2日初審
    會議，認定系爭土地位於頭前溪水源水質水量保護區內，無
    論施工及營運期間，均將增加頭前溪之污染量，應俟區域性
    （竹東）污水下水道系統建設完成，頭前溪之水質改善符合
    乙類水體分類水質標準後，再行申請，或提出不增加頭前溪
    污染量之替代方案，有該專案小組會議紀錄可參（本院卷35
    頁），聯成公司復於87年間完成本件規劃方案，再將環境影
    響評估報告書送交環保署審查，惟經環保署審查之結果，仍
    基於下列理由，認定本件規劃案內容不應開發：(一)基地地形
    陡峭，且規劃內容顯有不當，對環境影響甚大。(二)基地位於
    頭前溪水源水質水量保護區，放流水擬以專管排放至灌溉渠
    道隆恩圳中，污水處理採用三級處理--離子交換方式，但未
    有妥善之操作、維護計劃，日後實際執行困難，恐難符合灌
    溉水水質標準。(三)未依本計劃環境影響說明書審查結論四，
    取得新竹農田水利會同意長期搭排之有效年限證明，且規劃
    廢（污）水處理後全數回收作為綠化澆灌之替代方案不切實
    際等情，有環保署89年3月28日89環署綜字第0016523號函可
    按（原審卷232頁）。雖依環評法第14條第2項但書規定，開
    發單位得另行提出替代方案，重新送主管機關審查，然開發
    單位依前項提出之替代方案，如就原地點重新規劃時，不得
    與主管機關原審查認定不應開發之理由牴觸，同條第3項亦
    有明文。系爭土地有地形陡峭而難予開發之先天困難性，復
    位於水源保護區內，必須有特別之排水設施，而此排水設施
    ，又須經其他機關或單位之配合（例如竹東污水下水道系統
    之建立或新竹農田水利會同意長期搭排），非兩造所能決定
    ，於上開公共設施、設備未設置前，不易通過審查，已無替
    代方案可提出，有聯成公司於96年5月8日覆原審之函文可參
    （原審卷268頁），上訴人亦未提出可於近期內解決上開問
    題之替代方案，則被上訴人抗辯系爭土地依現行法令不得開
    發，尚非無理。上訴人雖再主張於系爭土地相鄰地區，已有
    由財團法人工業技術研究院興辦之「放翁清境社區」完成規
    劃，並經核准開發為大型社區，可知系爭土地並非依法令不
    得開發，係因被上訴人指定之聯成公司規劃不當所致等語。
    然各宗土地因其地理條件、使用目的之差異，得否開發，應
    由權責單位本於其職權個別審查，難以隔鄰土地已獲得許可
    開發，即認系爭土地亦得開發，又聯成公司為被上訴人依系
    爭買賣契約第13條約定所指定之承辦人，實際負責規劃之人
    員伊可倫、董家鈞、林文英、林榮廷等，乃具有土木、環境
    工程等博、碩士學位或環工技師等具有專門學識及技術之人
    ，有被上訴人與聯成公司契約所附之附表在卷可參（原審卷
    227頁）。系爭土地不能開發之因素，有先天地理條件不良
    及所在地區公共設施尚未能配合等，已如前述，上訴人並不
    能證明聯成公司提出之規劃案不當，係出於規劃者之能力欠
    缺所致，自難據此否定系爭土地為依法令不得開發之事實，
    故被上訴人依系爭買賣契約第12條約定解除系爭買賣契約，
    自屬有據。又被上訴人所為解除系爭買賣契約之意思表示，
    業於91年4月22日到達，已如前述，系爭買賣契約自此歸於
    消滅。
四、就上訴人之請求有無理由言。系爭買賣契約第10條固約定，
    於上訴人依系爭買賣契約第16條約定，移轉系爭契約附表（
    B）所示土地之應有部分六分之五予被上訴人指定之第三人
    作為擔保之同時，被上訴人即應給付尾款2,800萬元予上訴
    人，且上訴人已為前開移轉，然系爭買賣契約嗣因被上訴人
    行使解除權而歸於消滅，已如前述，則上訴人仍依系爭買賣
    契約請求被上訴人給付買賣價金，已無理由。又上訴人之請
    求既無理由，本院自不必就被上訴人提出之同時履行抗辯、
    不安抗辯有無理由，予以判斷。
五、綜上所述，上訴人主張本於系爭買賣契約，請求被上訴人給
    付1,800萬元及自起訴狀繕本送達翌日起至清償之日止，按
    年息5%計算之利息，為無理由，不應准許。其假執行之聲請
    亦失所附麗，應併予駁回。原審為上訴人敗訴判決，及駁回
    其假執行之聲請，並無不合。上訴意旨指摘原判決不當，聲
    明廢棄改判，為無理由，應予駁回。
六、據上論結，本件上訴為無理由。依民事訴訟法第449條第1項
    、第78條，判決如主文。
中　　華　　民　　國　　96　　年　　12　　月　　11　　日
                    民事第九庭
                        審判長法  官    黃熙嫣
                              法  官    陳玉完
                              法  官    呂太郎
正本係照原本作成。
如不服本判決，應於收受送達後20日內向本院提出上訴書狀，其
未表明上訴理由者，應於提出上訴後20日內向本院補提理由書狀
（均須按他造當事人之人數附繕本）上訴時應提出委任律師或具
有律師資格之人之委任狀；委任有律師資格者，另應附具律師資
格證書及釋明委任人與受任人有民事訴訟法第466條之1第1項但
書或第2項（詳附註）所定關係之釋明文書影本。
中　　華　　民　　國　　96　　年　　12　　月　　14　　日
　　　　　　　　　　　  　　　書記官    黃千鶴
附註：
民事訴訟法第466條之1（第1項、第2項）：
對於第二審判決上訴，上訴人應委任律師為訴訟代理人。但上訴
人或其他法定代理人具有律師資格者，不在此限。
上訴人之配偶、三親等內之血親、二親等內之姻親，或上訴人為
法人、中央或地方機關時，其所屬專任人員具有律師資格並經法
院認為適當者，亦得為第三審訴訟代理人。
